【裁判字號】    98,訴,1544
【裁判日期】    980812
【裁判案由】    清償借款
【裁判全文】
臺灣臺中地方法院民事判決              98年度訴字第1544號
原      告  永豐商業銀行股份有限公司
法定代理人  丙○○
訴訟代理人  甲○○
被      告  乙○○
上列當事人間請求清償借款事件，本院於民國98年7月29日言詞
辯論終結，判決如下：
    主      文
被告應給付原告新台幣伍拾萬仟陸佰肆拾柒元，及自民國九十
八年二月十八日起至清償日止，按年息百分之五．四六計算之利
息，並自民國九十八年三月十九日起至清償日止，逾期在六個月
以內者，按上開利率百分之十，超過六個月以外部分，按上開利
率百分之二十計付之違約金。
訴訟費用由被告負擔。
    事實及理由
一、本件原告主張：
（一）被告向原告申請借款，原告於民國94年8月18日撥款新台
      幣（下同）91萬元予被告，約定利息按原告房屋貸款指標
      利率加百分之3.89計算，現年利率為百分之5.46計付，以
      每月為一期，自撥款日起按月平均攤還本息，如一期未依
      約繳納，其他各期均視為到期。惟被告繳至98年2月18日
      即未再繳納，依借款契約債務全部到期，依消費借貸契約
      等法律關係請求被告償還尚欠本金503,647元及利息、違
      約金。
（二）被告抗辯原告已持被告簽發之本票聲請假扣押被告之房屋
      ，復又聲請支付命令向其求償，有雙重求償之嫌。惟原告
      雖先就被告所簽發之本票聲請支付命令（98年度司促字第
      18187號），經被告提出異議進入訴訟程序，惟此案件因
      原告未繳納裁判費業經駁回確定（98年度中簡字第1979號
      ），此部分程序已然終結。原告嗣後依票據關係聲請者係
      假扣押，而非強制執行，依民事訴訟法第522條第1項規定
      ，假扣押之目的僅係債權強制執行之保全，並非權利之實
      現，是以原告另依借款關係提起本訴以確定法律關係、實
      現兩造權利義務，被告主張其權利受有二度損害，實無理
      由。
（三）原告與被告簽定之宅PAY借款約定書，就利率之部分定明
      係按「本行房屋貸款利率指標加3.89%」計付，業經被告
      簽名承諾，已審閱該約定書全部條文，且已充分了解而簽
      章，故被告抗辯兩造約定利率為3.89%並不實在。
（四）並聲明：請求判決如主文所示。
二、被告則以：
（一）原告於98年5月6日聲請強制執行被告之房屋（98年度司執
      字第4062號），復又對被告聲請支付命令（98年度司促字
      第18187號），經被告提出異議、該案進入訴訟程序後，
      原告蓄意不繳納裁判費致被告無從為抗辯而程序終結，今
      原告已就被告之房屋為假扣押，已足清償被告對其所欠之
      借款91萬元，原告又對被告起訴請求償還91萬元，於法無
      據。
（二）原告以被告於94年8月17日簽發之本票聲請扣押被告之財
      產，惟原告提起假扣押及支付命令之聲請均已超過3年，
      依票據法第22條第1項規定：「票據上之權利，對本票發
      票人，自到期日起算三年間不行使，因時效而消滅。」，
      該時效消滅之抗辯，依最高法院94台抗字第308號推翻83
      台抗字第272號判例以觀，已成為非訟法院形式審查本票
      形式要件是否具備之標的，今法院未就此為審酌，准許原
      告為假扣押，原告又對被告提起本件訴訟，使被告受不利
      之裁判而無抗辯之機會。
（三）原告主張被告依宅PAY金借款約定書向其借款91萬元之約
      定利率是其房屋貸款指標利率加3.89%共計年利率5.56%之
      利率，宅PAY金借款約定書上載有利率是3.89%（宅PAY金
      借款約定書），被告當時未詳閱即簽名。
（四）被告向原告所借之91萬元，係為支應房貸所用，被告至98
      年2月間均按時繳納 (放款往來明細查詢一覽表），然恰
      逢金融風暴，被告並因洗腎而領有政府發給之重度殘障手
      冊，且為單親家庭，一時無力償還借款，並非刻意賴帳，
      而原告就被告尚未清償之91萬元中，已受有遲延利息以為
      補償，再向被告請求違約金實不合理，被告依民法第227
      之2條第1項規定：「契約成立後，情事變更，非當時所得
      預料，而依其原有效果顯失公平者，當事人得聲請法院增
      、減其給付或變更其他原有之效果。」，請求法院體恤被
      告之難處，就違約金部份予以酌減。
（五）並聲明：駁回原告之訴。
三、本院之判斷：
（一）本件原告主張：被告於94年8月18日向其借款91萬元，自
      98年2月18日起未依約償還，全部債務視同到期，被告尚
      欠如主文所示之本利及違約金未還等情，業據提出宅PAY
      金借款約定書、應繳金額查詢明細及放款往來明細查詢一
      覽表等為證。被告亦自認於前揭時間向原告借款91萬元，
      迄今尚未清償完畢之事實，惟以前揭情詞置辯。查被告向
      原告借款時簽立「宅PAY金借款約定書」，雙方約定借款
      利率按原告房屋貸款指標利率加百分之3.89計付，此有前
      揭約定書在卷可憑。且被告自94年8月向原告借得該筆款
      項後，每月清償本息，迄98年2月間始未依約清償，業已
      按照原告主張之利率繳息多年，是被告嗣後臨訟始抗辯：
      當時未詳閱即簽名云云，並非可採。至於被告抗辯原告曾
      就同一筆借款向本院聲請對其發支付命令及聲請對其財產
      假扣押部分，依被告提出之本院98年度司促字第18187號
      支付命令及98年度中簡字第1979號裁定意旨，原告聲請對
      被告核發該支付命令後，經被告異議視為起訴，因原告未
      補繳裁判費而遭本院以程序理由駁回起訴，故原告提起本
      件訴訟並無重複起訴等不合法之處。另原告聲請假扣押被
      告名下財產部分，因假扣押係保全程序，只能為查封，不
      能進一步進行拍賣或變賣等換價程序，是原告就同一借款
      進一步提起訴訟以取得執行名義，於法亦無不合。被告就
      此部分所為之抗辯，亦非可採。
（二）按約定之違約金額過高者，法院得減至相當之數額，民法
      第252條定有明文，惟此規定係賦與法院得依兩造所提出
      之事證資料，斟酌社會經濟狀況，並平衡兩造利益而為妥
      適裁量、判斷之權限，非謂法院須依職權蒐集、調查有關
      當事人約定之違約金額是否有過高之事實，而因此排除債
      務人就違約金過高之利己事實，依辯論主義所應負之主張
      及舉證責任。況違約金之約定，為當事人契約自由、私法
      自治原則之體現，雙方於訂約時，既已盱衡自己履約之意
      願、經濟能力、對方違約時自己所受損害之程度等主、客
      觀因素，本諸自由意識及平等地位自主決定，除非債務人
      主張並舉證約定之違約金額過高而顯失公平，法院得基於
      法律之規定，審酌該約定金額是否確有過高情事及應予如
      何核減至相當數額，以實現社會正義外，當事人均應同受
      該違約金約定之拘束，法院亦應予以尊重，始符契約約定
      之本旨。倘債務人於違約時，仍得任意指摘原約定之違約
      金額過高而要求核減，無異將債務人不履行契約之不利益
      歸由債權人分攤，不僅對債權人難謂為公平，抑且有礙交
      易安全及私法秩序之維護（最高法院92年度台上字第2747
      號、93年度台上字第909號判決參照）。查原告為銀行業
      ，以放款賺取利息為其主要業務之一，一般民眾向銀行業
      借款，雙方莫不訂定違約金條款，以督促、確保債務之履
      行。本件兩造約定逾期清償在6個月內者，依約定利率10%
      ；逾期在6個月以上者，其超過6個月部分依約定利率20%
      之違約金，核與一般金融業者定訂之違約金條款相當，依
      一般社會經濟狀況，並無違約金約定過高之情形，是本件
      兩造有關違約金之約定並無顯失公平之情形。另88年4月2
      1日增訂之民法第227條之2第1項規定：「契約成立後，情
      事變更，非當時所得預料，而依其原有效果顯失公平者，
      當事人得聲請法院增、減其給付或變更其他原有之效果」
      字樣，係按修正前民事訴訟法第379條立法體例而增訂，
      所謂情事變更原則，依其立法理由記載，情事變更純屬客
      觀之事實，當無因可歸責於當事人之事由所引起之事例。
      而所謂情事變更，係指非當時所得預料，依其原有效果顯
      失公平者，則係指情事遽變，非契約成立當時所得預料，
      依一般觀念，認為如依其原有效果顯然有失公平而言。本
      件被告向原告借款之利率為5.46%，相較於法定最高利率2
      0%，尚屬中下，其逾期清償在6個月內之違約金為依約定
      利率10%，即年息0.546%；逾期在6個月以上之違約金為依
      約定利率20%，即年息1.092%，依一般社會觀念，尚不足
      以認兩造依債之關係原有之效果，必使原告一方獲得超過
      預期之利益，而被告蒙受重大損失。況倘認兩造約定之違
      約金過高，依被告擁有不動產可為擔保之情形，實可輕易
      向其認為有合理利率及違約金約定之金融機構申貸以償還
      系爭之本件貸款。況本件依被告之抗辯，其無法還款係其
      個人還債能力有變動之情形所致，核無民法第227條之2所
      定情事變更，其違約金之約定有顯失公平之情形，被告此
      部分抗辯，亦非可採。
（三）按稱消費借貸者，謂當事人一方移轉金錢或其他代替物之
      所有權於他方，而約定他方以種類、品質、數量相同之物
      返還之契約；又借用人應於約定期限內，返還與借用物種
      類、品質、數量相同之物，民法第474條第1項、第478條
      前段分別定有明文。本件被告既向原告借貸前述金額，而
      尚有如主文第1項所示本金、利息及違約金未清償，且清
      償期已視為到期，揆諸前開說明，原告依消費借貸契約之
      法律關係，請求被告給付如主文第1項所示本金、利息及
      違約金，為有理由，應予准許。
四、訴訟費用負擔之依據：民事訴訟法第78條。
中    華    民    國    98    年    8     月    12    日
                  民事第三庭  法  官  黃渙文
正本係照原本作成。
如對本判決上訴，須於判決送達後20日內向本院提出上訴狀（須
附繕本）。
中    華    民    國    98    年    8     月    12    日
                              書記官


司法院資訊處製作；財團法人民間司法改革基金會備份。
